【裁判字號】    89,判,209
【裁判日期】    890121
【裁判案由】    建築法
【裁判全文】
行  政  法  院  判  決                            八十九年度判字第二○九號
    原      告  甲○○
    被      告  臺北市政府工務局
右當事人間因建築法事件，原告不服內政部中華民國八十七年十一月四日台（八七）
內訴字第八七○五三一五號再訴願決定，提起行政訴訟，本院判決如左︰
    主  文
原告之訴駁回。
    事  實
緣原告所有坐落台北市○○○路○段六十五巷二弄七號一至六樓建築物（樓地板面積
八二八．六九七平方公尺）作為亞東賓館使用，依照建築法第七十七條及內政部訂頒
之建築物公共安全檢查簽證及申報辦法規定，屬於Ｂ類（商業類）第四組之旅館業，
應自民國八十六年一月一日起，每一年辦理檢查簽證申報乙次，申報期限自一月一日
至六月三十日。被告於八十六年一月二十一日以工建字第八六三○○五九七○○號函
通知原告依規定申報，嗣因內政部為辦理培訓是項專業機關與專業檢查人員，並加強
推動建築法修正後建築物公共安全檢查簽證申報制度，將上開建築物公共檢查簽證及
申報期限延長至八十六年九月三十日，被告旋據以八十六年八月二十七日北市工建字
第八六三○九二○三○○號函知原告，惟原告並未於八十六年九月三十日前向被告辦
理檢查簽證及申報，被告乃依建築法第九十一條規定以八十七年一月十二日北市工建
字第八七三○一五九三○○號書函通知原告處新台幣六萬元罰鍰。原告不服，提起訴
願、再訴願，均遭決定駁回，遂提起行政訴訟，茲摘兩造訴辯意旨於次：
原告起訴意旨略謂︰一、緣原告經營旅館服務業三十餘載，向來嚴守各項營業規章。
原告早於八十六年七月初，即依照台北市政府工務局所規定，著手尋覓專業工程公司
承辦「建築物公共安全檢查簽證及申報」事項。透過台北市旅館商業公會之強力推薦
，委請「無底燒工程有限公司」承包本項安全檢查簽證及申報業務，並於八十六年八
月二日完成委任契約簽約手續，同時交付受任者新台幣伍仟元。原告為求慎重，於本
項委任契約完成簽約後，旋即以平掛郵件，於八十六年九月初將此契約書影本寄達被
告在案。二、原告認為既已完成此項委任契約簽約手續並函送被告報備，即全心靜候
受委託者完成此項簽證及申報事宜。孰料經過數個月後之八十七年一月間，接到被告
處六萬元罰鍰之通知，方知曉受委託者之該工程公司並未依約完成受委託業務。原告
為追該受委託者之去向，循契約書所列地址「台北市○○區○○街二十五巷三弄四
號一樓」前往一採究竟，始知該工程公司已於四個月前他遷，行方不明。三、原告頓
時損失簽約金，復因延誤未於規定期限內完成申報而遭罰鍰處分。縱觀原告此情純屬
原告之非故意無心之過。原告背負者無辜受害者的原始負擔，是一個毫無故意、毫無
蓄意的違規業者，是一個毫無犯意的無辜受害者。被告之是項行政處分，並非全無可
議之處。四、請撤銷原處分及一再訴願決定等語。
被告答辯意旨略謂︰一、查原告所有場所未於期限內向被告辦理建築物公共安全檢查
簽證申報之事實為訴辯雙方所不爭執，是本案違章之事實明確，堪予認定。雖原告辯
稱有委請工程公司承包本項安全檢查簽證及申報業務，且其係無辜受害者，並非蓄意
違規；又謂其已完成檢查工作，並獲被告准予報備。惟原告縱有委託工程公司承包本
項安全檢查簽證及申報業務，然其未能即時督促受委任之工程公司於期限內完成簽證
及申報業務，難謂無疏失，且亦難以其私法上之原因而邀解免其公法上之義務，另其
事後縱已完檢查工作並獲准報備，對已成立之違章事實亦不生影響，所辯並非可採。
從而，本案被告處以原告法定最低額之新台幣六萬元罰鍰，揆諸前揭規定，並無違誤
。原處分暨原決定予以維持，亦無不當。二、綜上，原告之訴應認為無理由，請駁回
原告之訴等語。
    理  由
按「建築物所有權人、使用人應維護建築物合法使用與其構造及設備完全。」「供公
眾使用之建築物，應由建築物所有權人、使用人定期委託中央主管建築機關認可之專
業機構或人員檢查簽證、其檢查簽證結果應向當地主管建築機關申報。．．．」「第
三項之檢查簽證事項、檢查期間、申報方式及施行日期，由內政部定之。」建築法第
七十七條第一項、第三項及第五項著有規定，又同法第九十一條第一項規定：「違反
第七十七條第一項、第三項規定者，處建築物所有權人、使用人新台幣六萬元以上三
十萬元以下罰鍰，並限期改善或補辦手續，逾期仍未改善或補辦手續者得連續處罰，
．．．。」又建築物公共安全檢查簽證及申報辦法第二條第一項規定：「本辦法所稱
建築物公共安全檢查申報人，為建築物所有權人、使用人。」同辦法第四條規定：「
建築物公共安全檢查申報期間及施行日期，如附表二。」附表二建築物公共安全檢查
申報期間及施行日期規定：「．．．Ｂ類商業類．．．４供不特定人休息住宿之場所
．．．旅館、觀光飯店等之客房部等類似場所。規模樓地板面積：五○○平方公尺以
上。檢查申報期間頻率：每一年一次。期限：一月一日起至六月三十日止。施行日期
：八十六年一月一日起。」本件原告所有坐落台北市○○○路○段六十五巷二弄七號
建築物（樓地板面積八二八、六九七平方公尺）作為亞東賓館使用，依照建築法第七
十七條及內政部訂頒之建築物公共安全檢查簽證及申報辦法規定，屬於Ｂ類（商業類
）第四組之旅館業，應自八十六年一月一日起，每一年辦理檢查簽證申報乙次，申報
期限自一月一日至六月三十日。被告於八十六年一月二十一日以工建字第八六三○○
五九○○號函通知原告依規定申報。嗣因內政部為辦理培訓是項專業機關與專業檢查
人員，並加強推動建築法修正後建築物公共安全檢查簽證申報制度，將上開建築物公
共安全檢查簽證及申報期限延長至八十六年九月三十日，被告旋據以八十六年八月二
十七日北市工建字第八六三○九二○三○○號函知原告，惟原告並未於八十六年九月
三十日前向被告辦理檢查簽證及申報，被告乃以首揭規定處原告罰鍰新台幣六萬元，
原告不服，循序提起行政訴訟，主張原告已於八十六年八月委任「無底燒工程有限公
司」承包系爭安全檢查簽證及申報業務，該公司未依約完成系爭委託業務，而他遷行
方不明，原告非故意，乃無心之過之受害者云云。經查，依原告所提與無底燒工程有
限公司簽訂之建築物公共安全檢查簽證及申報委任契約書所載，原告僅支付委任酬金
壹萬元中之一半即頭款伍仟元，並未依該契約再給付另一半酬金之五千元以便督促其
受託人於法定期限內完成系爭受託之安全檢查簽證及申報業務，難謂不符對於違規結
果預見其發生而其發生並不違背其本意之未必故意之要件，況原告自承係「無心之過
」之懈怠過失違規行為，參諸司法院釋字第二七五號解釋意旨，即應受罰。況參諸民
法第二百二十四條有關代理人關於債之履行有故意或過失時，債務人本人應與自己之
故意或過失負同一責任之規定意旨，原告尤難以其受託代理人無底燒工程有限公司之
故意或過失而得據以主張免除本件違規責任。至其事後縱已完成檢查工作並獲准報備
，僅能免除以後連續再罰之責任，對本件已成立之違章事實，並不生影響，從而原告
所訴各節，均無足取，本件原處分揆諸首揭規定，洵無違誤，一再訴願決定，遞予維
持，俱無不合，原告起訴意旨，難謂為有理由，應予駁回。
據上論結，本件原告之訴為無理由，爰依行政訴訟法第二十六條後段，判決如主文。
中    華    民    國     八十九      年      一      月     二十一      日
                    行 政 法 院 第 六 庭
                                審 判 長 評  事      鍾  曜  唐
                                         評  事      徐  樹  海
                                         評  事      高  啟  燦
                                         評  事      蔡  進  田
                                         評  事      劉  鑫  楨
右  正  本  證  明  與  原  本  無  異
                                         法院書記官  陳  佩  玲
中    華    民    國     八十九      年      一      月     二十四      日


司法院資訊處製作；財團法人民間司法改革基金會備份。
